臺灣高等法院高雄分院刑事判決
110年度侵上訴字第71號
上  訴  人  
即  被  告  李金樹


選任辯護人  吳剛魁律師
            吳岳龍律師
            林妤楨律師
上列上訴人因妨害性自主案件，不服臺灣高雄地方法院109年度
侵訴字第45號，中華民國110年11月4日第一審判決（起訴案號：
臺灣高雄地方檢察署109年度偵字第8202號），提起上訴，本院
判決如下：
    主  文
上訴駁回。
    事  實
一、乙○○與甲 （代號AB000-A109020，民國84年生，姓名年籍詳
    卷）因參與位於高雄市新興區某宗教團體（團體名稱及地址
    詳卷）之研討班而認識，乙○○明知甲 因中度智能障礙而為
    心智缺陷之人，認知、理解、反應能力均較一般人為低，對
    於同意或拒絕性交行為之自主決定能力存有相當缺陷，竟基
    於乘機性交之犯意，利用甲 因心智缺陷而不知抗拒之狀態
    ，於108年4月間某日起至同年10月10日間之某5次不詳時間
    ，向甲 稱其係寒性體質，且胸部有硬塊、淋巴腺不健康，
    月經經期不順等健康問題，藉口要為其治療，遂帶同甲 至
    位於高雄市○○區○○路000號之「河堤戀館」汽車旅館（4次）
    、高雄市○○區○○路000號之「杜拜夢幻汽車旅館」（1次）之
    房間內，並要求無完整性自主能力、缺乏性知識之甲 脫去
    自身衣物後，以手撫摸甲 胸部、以嘴巴吸吮甲 胸部，再以
    手指及陰莖插入甲 陰道之方式，對甲 為乘機性交行為，前
    後共得逞5次。嗣因甲 於109年1月間與他人閒談時提及上開
    情節，經他人察覺有異而輾轉通報臺中市家庭暴力及性侵害
    防治中心（下稱家防中心），並告知甲 之父B男（代號AB00
    0-A109020A，姓名年籍詳卷）偕同甲 訴警究辦，始悉全情
    。
二、案經甲 訴請臺中市政府警察局第二分局報告臺灣臺中地方
    檢察署呈請臺灣高等檢察署核轉臺灣高雄地方檢察署檢察官
    偵查起訴。
    理  由
壹、程序部分
一、行政機關、司法機關及軍法機關所製作必須公示之文書，不
    得揭露被害人姓名、出生年月日、住居所及其他足資識別被
    害人身分之資訊，性侵害犯罪防治法第12條第2項定有明文
    。審酌B男、C女（姓名年籍詳卷）分別為被害人甲 之父親
    及姊姊，故本判決書若記載甲 、B男、C女之姓名年籍等資
    料，將有足以識別被害人身分之虞，爰依上開規定皆以代號
    稱之，先予指明。
二、證據能力
　㈠被告以外之人於審判外之言詞或書面陳述，除法律有規定者
    外，不得作為證據，刑事訴訟法第159條第1項定有明文。證
    人甲 、B男於警詢時之陳述，屬被告乙○○以外之人於審判外
    之言詞陳述，對被告而言屬於傳聞證據，核證人甲 、B男於
    警詢時陳述內容，與其等於偵查中、原審及本院審理中以證
    人身分具結後所為之證言相符，就使用證據之必要性而言，
    因有偵查中、原審及本院審理中之證述，可供替代證據使用
    ，證人甲 、B男之警詢陳述，並非證明犯罪事實之存否所必
    要。被告及辯護人對此等陳述既不同意作為證據，是證人甲
     、B男於警詢時所為之陳述，依法自無證據能力。
　㈡證人、鑑定人依法應具結而未具結者，其證言或鑑定意見，
    不得作為證據，刑事訴訟法第158條之3定有明文，查甲 、B
    男於109年6月8日經檢察官訊問時所為之陳述，未經具結，
    且其無依法不得具結之情形，故甲 、B男於該次偵查中所為
    之陳述，不得作為證據。
　㈢證人甲 、B男於109年1月20日經檢察官訊問時所為之陳述，
    業經本院勘驗該次偵訊錄音，有勘驗筆錄在卷可稽（見本院
    卷第261至267頁），故偵訊筆錄記載內容與本院勘驗筆錄不
    合部分，自應以本院勘驗筆錄為準。至檢察官於該次偵訊時
    雖於證人B男陳述後始命其具結，惟刑事訴訟法第188條但書
    即規定得於訊問後命具結，故檢察官此部分命證人B男具結
    之程序與法無違，又證人B男嗣於原審及本院審理中均經檢
    察官、辯護人交互詰問，是證人B男於109年1月20日偵查中
    所為之證述，自得採為判斷之依據。
　㈣檢察官、被告及辯護人於本院審判程序時，就本判決除上述
    外之其餘傳聞證據，均明示同意有證據能力，本院認此等傳
    聞證據之取得均具備任意性、合法性等情，其內容與本件待
    證事實具有關聯性，合於一般證據之採證基本條件，且證明
    力非明顯過低，以之作為證據，均屬適當，依刑事訴訟法第
    159條之5第1項規定，皆有證據能力。
貳、實體部分
一、訊據被告固坦承與甲 因參與某宗教團體之研討班而認識，
    及有於108年4月間某日起至同年10月10日間之某5次不詳時
    點，帶同甲 至位於高雄市○○區○○路000號之「河堤戀館」汽
    車旅館（4次）、高雄市○○區○○路000號之「杜拜夢幻汽車旅
    館」（1次）等事實，惟矢口否認有何乘機性交犯行，辯稱
    ：我不知道甲 有身心障礙之情形，是因為甲 說她工作時拉
    傷肌肉，需要泡澡，她的住處沒有浴缸，所以甲 才提議要
    我帶她去汽車旅館泡澡，在汽車旅館時，都是甲 自己到樓
    上泡澡，我留在1樓的車子上看書，我並沒有性侵甲 云云。
    辯護人則為被告辯護稱：甲 身體各處（含陰部）均無明顯
    外傷，B男、C女證述有關甲 被害經過部分係與甲 證詞具有
    同一性之累積證據，均不具補強證據之適格，且109年1月14
    日警詢、109年1月20日偵訊筆錄中B男代答之情形已影響或
    誘導甲 之證述。衛生福利部草屯療養院（下稱草屯療養院
    ）110年5月5日草療精字第1100004868號函所檢附性侵害被
    害者鑑定報告書未參考甲 於本案證述之內容，所根據之證
    據資料不完整，難認鑑定結果與事實相符，亦無法補強佐證
    甲 所為遭性侵之指述為真。被告於本件案發當時已罹患糖
    尿病、心臟病，並經醫院檢驗後顯示有攝護腺肥大及男性賀
    爾蒙低下之情形，可能因此造成性慾低下、性功能障礙等症
    狀，被告早已因疾病而不能人道，實難以與甲 發生性行為
    等語。經查：
　㈠被告因參與某宗教團體之研討班而認識甲 ，及被告曾於108
    年4月間某日起至同年10月10日間之某5次不詳時點，帶同甲
     至位於高雄市○○區○○路000號之「河堤戀館」汽車旅館（4
    次）、高雄市○○區○○路000號之「杜拜夢幻汽車旅館」（1次
    ）等事實，業據被告坦承不諱，核與證人甲 於偵查中及原
    審結證稱與被告認識過程及同往上開汽車旅館之情；證人B
    男、C女於偵查中及原審結證稱甲 與被告認識過程之情均相
    符，並有甲 繪製河堤戀館汽車旅館之房間內部擺設圖、指
    認犯罪嫌疑人紀錄表、公路監理資訊連結作業資料、公路監
    理電子閘門-車號查詢汽（機）車車籍資料、河堤戀館有限
    公司109年7月8日函暨所附5399-ZC號小客車之入住、退房記
    錄各1份在卷可稽（見偵字卷第121、139至145、477至493、
    503、505頁），是上開事實，均堪認定。
　㈡被告確有於上揭時、地以上揭方式，對甲 為乘機性交行為之
    事實，業據證人即告訴人甲 指述明確：
　⒈證人甲 於109年1月20日偵查中結證稱：去年透過一個佛教班
    的師姐認識乙○○的，乙○○在佛教班當班長兼老師，教佛學的
    課程。我跟乙○○有加LINE，平常都是用LINE聯絡，卷附LINE
    對話截圖是我跟乙○○的對話。我不清楚乙○○什麼時候欺負我
    ，他那時候跟我說要治療我的身體，要去汽車旅館，就只有
    去汽車旅館，沒有去其他的地方，汽車旅館好像叫河堤汽車
    旅館，每次去幾乎都是去河堤汽車旅館，還有第一次是叫巴
    什麼的汽車旅館，我要看圖我才會知道，我也忘記總共去汽
    車旅館幾次，因為很久了。到汽車旅館他叫我把全身的衣服
    脫光光，然後就是他先舔我的重要部位，重要部位就是我尿
    尿的地方，然後他說有寒性跟軟性的體質，他說我是寒性體
    質，然後他摸我胸部，說我的胸部有硬塊，他說要把硬塊用
    掉，否則硬塊會痛，他說我的血液不好，淋巴腺也不好，他
    說要把胸部用按摩一直推，他就用手一直推，他就用手一直
    摸我的胸部，然後他從我的身體到腳，一直摸我，摸的我很
    癢，後來他就說他要用手指頭插我的尿尿的地方，有時候1
    根，有時候3根，後來他就用他男生尿尿地方插我的尿尿的
    地方，他說我月經乾乾的沒有排乾淨，如果不排乾淨對我以
    後不好，後來他就再用手指頭戳我尿尿的地方，然後整個插
    進去我尿尿的地方，他那時候就吸我的胸部，他說要把我的
    奶全部吸走，他說不吸走，我的胸部就會卡卡不順，然後他
    還跟我喇舌。我不知道要跟他說不要啊，因為他從頭到尾都
    是說要幫我治療身體，我是因為認為乙○○要幫我治療身體才
    去的，那時候我都不知道。乙○○一直跟我說不能跟任何人講
    ，也不可以跟姊姊講，什麼都不能講，我就相信他，所以都
    沒跟任何人講。乙○○每次都是打LINE的電話找我，有時候會
    叫我下來，然後就帶我去汽車旅館治療，乙○○每次去汽車旅
    館都有用他的手指和雞雞插進去我尿尿的地方。我叫乙○○乾
    爸，拍衛生棉照片給乙○○是因為他問我說我月經幾天，我就
    說我大概都9天，他就說太久，他女兒都是7天，他說正常女
    生都是7天，他說我多很多天，他說我不正常，就這樣子，
    我就拍給他看，他就說這樣要結束了。傳「如果我變老，你
    還會喜歡我當你的乾女兒嗎？」是因為怕等我老的時候，他
    就不要把我當作他的乾女兒。傳「所以我希望哥哥不要太擔
    心」是因為他那時候帶我出去玩給我吃很多冰的東西，他擔
    心我月經會亂掉會不會突然沒來，我就說不用擔心，因為女
    孩子這樣吃太多冰也會亂掉，過陣子就會正常。我之前在00
    上課時，都沒有人知道乙○○會帶我去外面，大家都不知道。
    我在00時跟乙○○相處很好，我都叫他乾爸，滿好的，沒有人
    看過我跟乙○○出去。乙○○每次從汽車旅館或是跟我做愛完帶
    我回去宿舍，他都會拿紅花跟有人蔘中藥包給我，要我泡來
    喝等語（見他一卷第47至53頁）。
  ⒉證人甲 於原審證稱：認識在庭被告，他叫乙○○，他是我的乾
    爹，我去高雄美麗島站附近上課以後才認他當乾爹，每個師
    姊一直說叫我認他為乾爹。乙○○有欺負我的身體，主要欺負
    胸部和尿尿的地方，還有腳，欺負我之後有叫我洗澡。我之
    前有跟警察、檢察官說乙○○要治療我的身體所以帶我去洗澡
    的地方，他說要幫我治療，所以帶我去那裡，他要幫我治療
    身體啊，還有腳啊，還有月經不順啊。我們去了那個地方之
    後，乙○○就叫我先脫衣服，然後躺著休息一下，他馬上幫我
    按摩腳、按摩胸部，用他尿尿的地方插我尿尿的地方。他帶
    我去超多次的，我不喜歡跟他去這邊還要繼續跟他去是因為
    他說要幫我治療哇，他要幫我治療到好為止啊。他叫我不要
    跟其他的人講，就說是一個女醫師幫我治療，他不准我講，
    講了他就會不開心。沒有因為肌肉痠痛去那邊泡澡過，都在
    治療，我沒有告訴乙○○我工作受傷然後要泡澡，我完全沒有
    說。我沒有跟乙○○說過我哪裡不舒服或哪裡會痛要看醫生，
    是他自己問的，他跟我說我的腳怪怪的，走路不正常，他說
    要幫我治療腳，還問我月經順不順，他就說我氣血不足要幫
    我治療。他一卷（筆錄誤載為警卷）第75頁的圖是我畫的，
    這是畫乙○○在幫我治療胸部、身體、腳、尿尿的地方，是乙○○主動帶我去的，他開車或騎機車帶我去這個地方等語（見
    原審卷第158、160至165、167至169頁）。
　⒊依甲 於109年1月20日偵查中、原審之上開指證內容，對於與
    被告認識之經過及互動、被害之地點及方式等過程之陳述，
    均大致相符且明確，而甲 為中度智能障礙之人，有甲 之中
    華民國身心障礙手冊在卷可稽（見臺灣高等法院臺中分院11
    1年1月28日111中分高刑平110侵上訴98字第1119000600號函
    所傳送該案電子卷證中臺灣臺中地方檢察署109年度偵字第1
    4139號卷第25、27頁），且甲 於109年12月21日因另案至草
    屯療養院接受精神鑑定，鑑定結果略為：心理評估：綜合行
    為觀察、晤談與測驗結果顯示，甲 總智商40，整體認知功
    能表現屬同齡非常低下範圍，且無法排除受地板效應影響而
    無法呈現其真實能力。甲 根據晤談及測驗評估結果，精神
    科診斷部分：中度智能不足等情，有該院110年5月5日草療
    精字第1100004868號函所檢附性侵害被害者鑑定報告書可憑
    （見原審卷第303至311頁），審之上開鑑定報告係參酌甲 
    個人生活史及疾病史，本於專業知識與臨床經驗，綜合判斷
    甲 之智能及精神狀態所為之判斷，無論鑑定機關之資格、
    理論基礎、鑑定方法及論理過程，自形式上及實質上而言，
    均無瑕疵，堪認上開鑑定報告書之結論可採，況卷內並無甲
     之智能及精神狀態自該案至本案訴訟程序期間已然改善或
    有何變化之證據，應可引用該鑑定報告書作為本案審理之依
    據。
　⒋甲 已證稱平時稱呼被告為乾爹之情，證人C女則於原審證稱
    ：從甲 那邊得知被告蠻照顧甲 ，會帶她去上課。就我所知
    當時被告跟甲 相處間沒有發生過摩擦，甲 沒有跟我說過被
    告欺負她的情形等語（見原審卷第334、335頁），被告並自
    陳：甲 不一定叫我乾爹、乾爸，有時叫我哥哥、師兄。甲 
    平時稱呼我為師兄，他希望我做他乾爹，所以我只是基於安
    慰她的情緒，我也沒有答應他，是他自己把我當作他乾爹的
    等語（見偵字卷第20、84、85頁），且觀諸卷附被告與甲 
    之通訊軟體LINE對話紀錄，可知被告與甲 時常聯絡，被告
    多次關心甲 有無吃飯及陪同甲 用餐，亦常對甲 噓寒問暖
    ，足見被告與甲 本案爆發前彼此間關係甚為密切，難認甲 
    與被告有何重大夙怨嫌隙，並無誣攀被告之必要。另甲 會
    傳送其沾有經血之衛生棉照片給被告觀看，並問被告其生理
    期是否正常，被告有回應甲 稱其生理期「正常」，並會擔
    心是否因為給甲 吃太多冰才導致其生理期不正常等情，亦
    有LINE對話紀錄翻拍照片3張在卷可稽（見偵字卷第123頁）
    ，衡諸常情，甲 月經狀況為其極為隱私之事，當不會無緣
    無故透露給並非親密關係之被告知悉，而甲 傳送沾有經血
    之衛生棉照片給被告，恰可認甲 與被告間有高度信任關係
    ，此由被告不僅沒有感到驚訝，反而還為甲 判斷其月經是
    否正常等互動過程，即可見一斑。可知甲 明顯是在相信被
    告要為其治療月經不順之身體狀況，才會將沾有經血之衛生
    棉照片傳送給被告，益徵甲 上開所為被告藉口為其治療身
    體，而將其帶至汽車旅館為性交行為之指述內容，應與事實
    相符，而可採信。　　
　⒌綜上，甲 之智能狀態既不若一般正常人，其整體認知功能表
    現屬同齡非常低下之狀態下，仍能完整指述遭被告以治療身
    體為由而將其帶至汽車旅館為性交行為之經過，倘非親身經
    歷，實難憑空杜撰上情，更無虛捏不堪之受害情節，誣指被
    告入罪之能力，堪認甲 上開所證，並非虛妄。　
　㈢證人陳述之證言組合，其中屬於轉述其聽聞自被害人陳述被
    害經過者，固屬於與被害人之陳述具同一性之累積證據，而
    不具有補強證據之適格；但依其陳述內容，茍係以之供為證
    明被害人之心理狀態，或用以證明被害人之認知，或以之證
    明其見聞被害人陳述當下顯示之狀態者，由於該證人之陳述
    本身，並非用來證明其轉述之內容是否真實，而是作為情況
    證據（間接證據），亦即以之推論被害人陳述當時之心理或
    認知，或是供為證明對該被害人所產生之情緒影響者，既屬
    該證人陳述其當時所親自見聞被害人案發後發生之情況，則
    所欲待證之事實與該證人之知覺間，仍存有關聯性，自屬適
    格之補強證據。申言之，被害人證述如有其他補強證據可證
    ，具可信性且無瑕疵可指，縱無其他直接證據，亦足資作為
    認定犯罪之積極證據。從而，判斷被害人證述是否可信且無
    瑕疵，即可探究案發後與被害人接觸相關人員之見聞，渠等
    證詞內容或有係聽聞被害人陳述之部分，然亦同時存在渠等
    與被害人接觸互動之對話及感受，該部分即屬本於個人之經
    歷或經驗而為之陳述，所為證詞仍值作為補強被害人證述之
    證據。而查：　
　⒈證人B男於109年1月20日偵查中結證稱：C女是在兩年前去高
    雄00，大概106、107年，確切日期我不清楚，到去年中秋節
    前一天，C女帶甲 回來，因為C女要去國外修行。到去年雙
    十節，乙○○打電話給甲 跟甲 說要治療，當時乙○○跟我說是
    在00一個退休的女醫師要幫甲 治療，然後甲 平時也都是跟
    我說乙○○找一個女醫師來幫她治療，女醫生也是在00當義工
    ，後來我問甲 到底有沒有女醫師，甲 才說沒有，我就問甲
     為什麼可以騙爸爸，甲 就說是乙○○叫她這樣講等語（見他
    一卷第51、52頁）；於原審證稱：甲 頭腦不好，有中度智
    能障礙，之前她在高雄上00班，本來在大專班，因為在那邊
    同學跟她沒有什麼互動，後來認識乙○○後就去他們的大人班
    ，說婆婆媽媽對她很好，所以想去大人班，後來轉到大人班
    。甲 從高雄回臺中會說乙○○會帶她去一位退休女中醫師在0
    0義診，帶她去那邊看診，他交代她這樣講的，而且他曾經
    透過我女兒打電話給我跟我說有一位退休的女中醫師在00當
    義工。甲 都有拿1包紅花、人蔘、高麗蔘回來，說乾爹叫她
    泡水每天喝等語（見原審卷第172至174頁）。
　⒉證人C女於原審證稱：在我出國前被告給甲 1,000元，意思是
    甲 有在那邊做推拿治療，甲 回臺中，給她當作車馬費可以
    回高雄，被告會帶甲 去做按摩治療，我知道的是女中醫師
    師姊。我知道甲 有在喝中藥，她是說調理身體，我沒有問
    細節，我知道是被告給的，但不知道成份是什麼。甲 跟我
    說是去00師姊那邊做推拿，我只知道是從被告那邊拿中藥，
    不清楚來源是否從師姊那邊。我有打電話跟爸爸說甲 去一
    個退休師姊做推拿等語（見原審卷第338、339頁）。
　⒊證人B男、C女均證述被告會帶甲 讓退休女中醫師義診，並給
    甲 含有紅花、人蔘、高麗蔘之中藥等情，經核與甲 上開證
    述之情節均大致相符，且被告亦不否認有提供含有紅花、人
    蔘之中藥包給甲 飲用之事實（見偵字卷第22頁）。而甲 因
    智能狀況不及常人，故輕信被告之詞而將被告以治療身體為
    由帶其至汽車旅館為性交行為之經過，遵照被告指示向其至
    親即B男、C女謊稱被告係帶甲 接受女中醫師治療，是證人B
    男、C女上開證述，核與甲 智能狀況相合，若被告未對甲 
    為乘機性交犯行，其焉需要求甲 向B男、C女謊稱被告係帶
    甲 接受女中醫師治療？故B男、C女於本件案發期間與甲 互
    動所經歷之事實（即甲 向其等所稱接受治療過程），均足
    以補強甲 上開不利被告指述之真實性。
　㈣被告明知甲 為智能障礙之心智缺陷者，仍利用甲 心智缺陷
    而不知抗拒之狀態，為前述5次乘機性交行為：
  ⒈依甲 於原審作證之情狀觀之，檢察官詰問甲 「妳知道什麼
    叫做『發生性關係』嗎？」、「乙○○有跟你發生過什麼關係？
    」時，甲 均表示「我不知道。」等語（見原審卷第158頁）
    ，且甲 對於男女性器官之描述僅能以尿尿的地方稱呼（見
    原審卷第163頁）。以上開情形對照甲 歷次之偵訊、審理筆
    錄，可知甲 雖能就部分問題回答，惟亦有未解其意或未能
    答覆之情事，是甲 面對他人之提問時，其理解力確有較一
    般智識正常者低下之情。另依證人即00大專班之老師陳靖媄
    於原審證稱：C女帶甲 來上課時，有介紹我與甲 認識，有
    說甲 是中度智能障礙，語言發音不準，甲 講的話我沒有很
    能夠聽的懂，大概只能聽懂4成等語（見原審卷第320、321
    、331頁），且證人C女於原審證稱：00大專班的課，甲 基
    本上聽不太懂，大部分時間都是在課堂上滑手機，當時我要
    出國，拜託被告照顧甲 ，有跟被告說過「甲 智能比一般人
    不足」類似的話，向他表示甲 與別人不太一樣，不管理解
    力、行為，希望被告多多關照。甲 在別人面前像小孩，比
    別人理解慢很多，沒辦法融入大專班的生活，沒辦法理解大
    家在講什麼，常常我明確請她做什麼，她也是做不出來，一
    般人與甲 稍微接觸，就會覺得她怪怪的等語（見原審卷第3
    33、335、337、341、345頁）。足知甲 有發音不清、表達
    能力、理解能力欠佳、表現像小孩等狀況，苟與甲 交談或
    短暫相處，即可感受到甲 有智能障礙之情。而C女既已向陳
    靖媄表明甲 是中度智能障礙之人，則C女自無向被告隱瞞甲
     智能狀況之必要，況被告與甲 相處之時間甚久，甲 甚至
    暱稱被告為「乾爹」，且2人關係亦已密切到可以互相討論
    甲 月經出血量之程度，被告對於甲 之智能不足及表達、理
    解能力低下之情形自不能諉為不知，遑論C女已明確告知被
    告「甲 智能比一般人不足」類似的話，並表示甲 不管理解
    力、行為，均與別人不太一樣，希望被告多多關照甲 ，則
    被告透過C女之告知，及自身日常與甲 較緊密之接觸，應能
    清楚知悉甲 係智能障礙之人。則被告辯稱：C女拜託我照顧
    甲 ，但並未告知甲 有身心障礙之情形，所以我並不知道甲
     有身心障礙云云，顯與事實不符，而非可採。至證人陳靖
    媄、丁○○、丙○○雖證述甲 頭腦是清楚的；甲 日常生活的反
    應沒有甚麼問題；除了口吃外，覺得甲 是正常的（見原審
    卷第319頁，本院卷第314、319頁），惟被告已因聽聞C女所
    述而知甲 智能比一般人不足，且被告與甲 於本件案發期間
    相處密切，自應察知甲 智能狀況，證人陳靖媄、丁○○、丙○○與甲 互動過程不若被告緊密，其所證僅可認係自身感受，
    無礙被告係聽聞C女所述及與甲 互動、相處，而知甲 為智
    能障礙之人之認定，自無從以證人陳靖媄、丁○○、丙○○此部
    分所證，採為對被告有利認定之依據。
  ⒉臺灣臺中地方法院審理甲 遭他人乘機性交之案件（該院109
    年度侵訴字第140號），就「甲 是否具有性方面的知識、常
    識？是否理解性行為之意義、涵義？有無因精神障礙或心智
    缺陷之情形，而不能或不知抗拒他人對其為性交行為？」乙
    事，於調取甲 在中國醫藥大學附設醫院門診精神醫學部門
    就診之病歷後，一併送請草屯療養院鑑定，其中鑑定結果敘
    明略以：「2、精神狀態：…評估過程中，甲 雖能維持眼神
    對視，但注意力短、反應時間長，情緒則隨表達內容有所起
    伏，並有明顯焦慮神情。表達時則組織性不佳，且有明顯構
    音問題，整體用詞較為表淺、稚氣。3、心理評估：綜合行
    為觀察、晤談與測驗結果顯示，甲 總智商40，整體認知功
    能表現屬同齡非常低下範園，且無法排除受地板效應影響而
    無法呈現其真實能力。適應行為方面，甲 雖能在叮嚀下自
    我照顧，其餘亦多仰賴他人協助；由父親填寫之適應行為量
    表亦顯示，甲 一般適應組合分數40，在各分領域皆有明顯
    困難。甲 認知功能不佳，缺乏社會判斷能力，且明顯缺乏
    性知識、亦缺乏自我保護能力。」等語，結論部分則記載略
    以：「鑑定推估甲 並無完整的性自主能力，明顯缺乏性知
    識；對於抗拒他人為性交行為或猥褻行為，有相當的困難。
    甲 僅含糊表示男生不能摸女生，對於如何保護自己免於性
    侵害的方法方面，除想到被男生摸時可反擊等，無法回應其
    他自我保護或求救的方式。甲 表示自己不是很願意，但又
    不知該如何拒絕，限於內在資源有限，無法有效的拒絕。甲
     對於性行為的意義及後續影響，對於性自主決定能力有限
    ，因屬因精神障礙或心智缺陷之情形，而不能或不知抗拒他
    人對其為性交行為。」等語，有該院性侵害被害者鑑定報告
    書附卷可稽（見原審卷第303至311頁），而上開鑑定報告書
    之產生過程並無任何瑕疵，業如上述，其結論自屬可採，故
    甲 經鑑定後已明確認定其對於性行為的意義及後續影響，
    對於性自主決定能力有限，因屬因精神障礙或心智缺陷之情
    形，而不能或不知抗拒他人對其為性交行為。益徵證人C女
    前揭於原審所證：甲 在別人面前像小孩，比別人理解慢很
    多，沒辦法融入大專班的生活，沒辦法理解大家在講什麼，
    常常我明確請她做什麼，她也是做不出來，一般人與甲 稍
    微接觸，就會覺得她怪怪的等語，應與事實相符，而可採認
    。是甲 確有語言組織能力不佳、發音不標準、用語淺白、
    幼稚等情形，且因中度智能不足而無完整性自主能力、欠缺
    性知識，於他人對自己為性交行為時，更不知如何表示抗拒
    之意。
　⒊綜上各情，被告經C女告知及與甲 互動、相處，自應知悉甲 
    有智能障礙而因此缺乏性知識、自我保護能力，遂利用甲 
    就與他人發生性交一事不知抗拒之狀態，對甲 為前述性交
    行為乙節，彰彰甚明。
　㈤被告及辯護人雖以前揭情詞置辯，惟查：
  ⒈甲 堅稱未因肌肉痠痛去汽車旅館泡澡，亦未告訴被告因工作
    受傷有泡澡之需求等情（見原審卷第164、165頁），且證人
    C女於原審證稱：甲 沒有要求過因為她打工肌肉痠痛請我帶
    她去泡澡等語（見原審卷第346頁），而甲 、C女係親姊妹
    並於本件案發時間同住一起，若甲 真如被告所辯因工作時
    拉傷肌肉而需要泡澡，則甲 理應告知其姊C女以求協助，實
    難想像甲 會主動要求非至親且為異性之被告帶其前往汽車
    旅館泡澡，況被告自稱係佛教班班長，顯為一智慮正常之成
    年男子，為避免孤男寡女共處一室之爭議，自應尋求同宗教
    團體內之其他女性友人或老師協助，亦可請甲 之姊C女協助
    ，然被告竟捨此不為，不僅未向其他女性友人、老師或C女
    請求協助，且在未告知任何人之情形下，即多次私下帶同甲
     前往汽車旅館，其動機即不無可議之處，遑論汽車旅館又
    是會引人遐思之爭議地點，故被告所辯帶甲 至汽車旅館泡
    澡之原因及其未上樓云云，要與常情有違，而非可採。反係
    甲 所證被告係藉口為其治療身體，而帶其至汽車旅館為性
    交行為之情，應與事實相符，較堪採信。
　⒉甲 經驗傷結果其陰部、處女膜均無明顯外傷乙情，固有澄清
    綜合醫院中港分院109年1月17日受理疑似性侵害事件驗傷診
    斷書在卷可稽（見原審卷第71至73頁）。然甲 遭他人乘機
    性交之案件（臺灣臺中地方法院109年度侵訴字第140號）偵
    查中，臺灣臺中地方檢察署檢察官針對以陰莖插入陰道之性
    行為時，陰部及肛門是否有「無任何傷勢」之情形發生乙節
    ，向澄清綜合醫院中港分院函詢，經該院函覆以：「甲 於1
    09年1月17日至本院進行驗傷採證之醫師說明如下：㈠病患於
    本院，驗傷採證之時間已逾緊急性侵害事件發生後72小時時
    效，亦超過事件發生7天內使用驗傷採證盒之時效，依據病
    歷記載無明顯外傷。㈡在醫學臨床經驗亦有陰莖插入無明顯
    外傷之可能性。」等語，有臺灣臺中地方檢察署109年6月29
    日中檢增盈109偵14139字第1099065088號函、澄清綜合醫院
    中港分院109年7月23日澄高字第1092478號函可憑（見原審
    卷第63至65頁），由此可知甲 至澄清綜合醫院中港分院時
    已超過驗傷採證之時效，非無可能因此未能檢驗出甲 之處
    女膜或陰道於案發時所受傷害情形；且性行為是否會造成處
    女膜破裂，與性行為之強度、外物插入陰道之深度及力道、
    處女膜之韌性、延展性等因素有關，非謂所有碰觸女性性器
    官之行為，皆必然導致處女膜破裂。是以甲 在驗傷時未發
    現其處女膜有明顯裂痕、外傷乙情，亦無違常，自不得僅憑
    前開驗傷結果，遽以推斷被告所辯為真，或反認甲 之指訴
    與事實不符。是以，辯護人關於甲 處女膜、肛門均無明顯
    外傷而應為有利被告認定之所辯，要屬無憑，自不足採。
　⒊草屯療養院係經臺灣臺中地方法院調取甲 在中國醫藥大學附
    設醫院門診精神醫學部門就診之病歷後，參酌甲 個人生活
    史及疾病史，經身體檢查、精神狀態、心理評估而得鑑定結
    論，且甲 是否因心智缺陷而不能或不知抗拒他人對其為性
    交行為，事涉甲 個人身心狀況，縱草屯療養院對甲 為精神
    鑑定時未參考其於本案證述之內容，仍不足以影響上開精神
    鑑定結論之正確性，辯護意旨質以鑑定結果與事實不符，無
    法採為甲 指述之補強證據，難認有理。　
　⒋妨害性自主案件，通常均於加害人與被害人獨處之情況下發
    生，倘因直接證據僅有被害人證述，而不論被害人證述已因
    有其他補強證據足資佐證，可認具有可信性，仍以無其他直
    接證據存在，即認被害人證述不可採，實與實體正義有違。
    申言之，被害人證述如具可信性且無瑕疵可指，縱無其他直
    接證據，亦足資作為犯罪之積極證據。從而，判斷被害人證
    述是否可信且無瑕疵，即可探究案發後或查獲後，與被害人
    接觸之相關人員，其等證詞內容或係聽聞被害人陳述，然亦
    同時存在其等與被害人接觸互動之對話及感受，後者乃屬其
    本於個人之實際經歷或經驗，所為此部分證詞，即得作為補
    強被害人證述之證據。查證人B男、C女之前開證述就與其等
    與甲 之互動所經歷之事實（即甲 向其等所稱接受治療過程
    ），非為甲 指述之重複性證據，自可補強甲 前揭證述內容
    之真實性，況本案尚有被告與甲 之通訊軟體LINE對話紀錄
    可作為補強證據，是辯護人辯稱本案只有甲 單一指述而欠
    缺補強證據部分，難認有理。至甲 指述遭廖○○性侵害之案
    件（臺灣高等法院臺中分院110年度侵上訴字第98號）雖經
    判決無罪確定，然該案判決無罪之主要理由乃除甲 單一指
    述外，並無其他證據足以補強，此與本案尚有不同，自無從
    以此推認甲 於本案所為之指述為不可採。又甲 於警詢時、
    偵查中作證時雖有B男代答之情形，惟證人甲 於109年1月20
    日經檢察官訊問時所為之陳述，業經本院勘驗在卷，就B男
    代答部分自不得認係甲 所證之內容，經除去B男代答部分之
    所述，仍無礙甲 所為不利被告指述之真實性。又甲 於警詢
    時之陳述屬被告以外之人於審判外之傳聞證據，因被告及辯
    護人對此等陳述不同意作為證據而無證據能力，自無須認定
    甲 於警詢時之陳述是否受B男影響或誘導，均併此敘明。
　⒌被告前經醫師診斷罹患心臟疾病、高血壓、糖尿病、攝護腺
    增大伴有下泌尿道症狀、男性勃起障礙、男性睪固酮低下等
    症狀等情，固有高雄醫學大學附設中和紀念醫院（下稱高醫
    ）108年7月16日、109年6月10日診斷證明書、病歷、藥品仿
    單可憑證（見偵字卷第189至295頁）。然依高醫108年7月16
    日診斷證明書（見偵字卷第189頁）所示，被告係於108年2
    月2日起（原判決誤載為108年7月16日）前往高醫就診，病
    名為心房早期收縮、心室早期收縮、陳舊性心肌梗塞、高血
    壓、糖尿病等疾病，並無性功能障礙之舊疾，且經原審向高
    醫函詢被告病情，據覆略以：病人（即被告）所服用之心臟
    疾病藥物Concor（康肯錠劑），造成性功能障礙之副作用罕
    見：1,000名治療患者中少於1人發生（0.01%且<0.1%）。病
    人於本院心臟內科門診就診時曾反應有性功能障礙情形，10
    8年10月回診已更改其他藥物使用。曾於泌尿科門診就診時
    ，檢驗發現病人另有男性睪固酮偏低，此診斷亦可能造成性
    慾低下、性功能障礙等症狀等情，有高醫109年12月16日高
    醫附法字第1090108794號函可憑（見原審卷第83頁），已指
    明被告自108年2月2日起所服用之藥物不致造成性功能障礙
    之副作用，被告係於本件案發期間後之108年10月時回診反
    應有性功能障礙情形而更改藥物之情。再依高醫109年6月10
    日診斷證明書（見偵字卷第295頁）所示，被告係於109年5
    月27日、109年6月10日前往高醫就診，病名為攝護腺增大伴
    有下泌尿道症狀、男性勃起障礙、男性睪固酮低下等疾病，
    此就診日期已經在本件案發之後超過半年以上，自不能以其
    案發後之就診記錄執為有利於被告之認定。且所謂「勃起功
    能變差」、「男性勃起障礙」，僅係表示被告可能患有某程
    度之勃起功能障礙，依該病症漸進式之發展歷程觀之，亦有
    輕重有別的程度之分，非謂一有上開病症，即令男性勃起功
    能完全喪失，而無法人道。是辯護人徒以被告所罹疾病即認
    被告於本件案發時完全無法與甲 為性交行為，難認與事實
    相符，亦非可採。
　㈥綜上所述，甲 所為不利被告之指述，有證人B男、C女之前開
    證詞，及甲 與被告間之通訊軟體LINE對話紀錄、性侵害被
    害者鑑定報告書等證據資料可資補強，自堪認甲 指述之內
    容與事實相符，應可採信。且考量本件被害人甲 係中度智
    能障礙之人，缺乏性知識、自我保護能力，始遭被告以治療
    為藉口帶至汽車旅館為性交行為，故被告確係利用甲 就與
    他人發生性交一事不知抗拒之狀態而為乘機性交犯行無疑，
    被告前開所辯，均係事後卸責之詞，不足採信。本件事證明
    確，被告乘機性交犯行，堪以認定，應依法論科。
二、論罪科刑
　㈠本件告訴人甲 不僅領有障礙等級為中度之中華民國身心障礙
    證明，且經草屯療養院對甲 進行鑑定後，認甲 中度智能不
    足、無完整的性自主能力、對於抗拒他人為性交行為有相當
    的困難等情，已如前述，足認甲 欠缺行使性自主同意權之
    能力，而在不知抗拒之心理狀態下遭受被告性侵得逞；參以
    本案並無事證足認被告對甲 為本案犯行時，有對甲 使用強
    制力之情形，堪認甲 不知抗拒被告所為性交行為之原因，
    係囿於天生之智能障礙，並非出於被告所為。而被告明知甲
     係心智缺陷之人，猶利用甲 不知抗拒而對之為性交行為，
    是核被告所為，均係犯刑法第225條第1項之乘機性交罪。
  ㈡被告就本件乘機性交過程中，以手撫摸、以嘴巴吸吮Ａ女胸部
    之猥褻行為，應係本於同一乘機性交目的所為，其乘機猥褻
    之低度行為，應為乘機性交之高度行為所吸收，不另論罪。
    被告所犯乘機性交罪，共5罪間，犯意各別、行為互殊，應
    予分論併罰。
三、對原判決之上訴說明
　㈠原審認被告罪證明確，因而適用刑法第225條第1項、第51條
    第5款規定，並以行為人之責任為基礎，審酌被告身為宗教
    團體之老師，受甲 之姊C女所託照顧有中度智能障礙之甲 
    ，本應基於宗教與人為善之無私奉獻精神，妥適照顧在該宗
    教團體上課之甲 ，竟捨此不為，僅為滿足個人性慾，利用
    甲 因心智缺陷不知抗拒之機會，藉口要為甲 治療身體，將
    甲 帶往汽車旅館性交得逞，罔顧甲 及C女對其展現之信賴
    、甲 所處之弱勢地位，竟為5次乘機性交犯行，而影響甲 
    身心人格之健全、日後兩性關係乃至普通人際關係之正常發
    展，而造成甲 難以磨滅之傷害，對甲 之人格尊嚴及性自主
    決定權戕害甚鉅，故被告之行為乃社會道德、法理所不能容
    ，應嚴予非難；並考量被告迄今未與甲 達成和（調）解，
    或彌補其所受損害、取得其諒宥，且被告犯後一再飾詞為辯
    ，實無悔悟之心，可徵被告犯後態度不佳，自無從輕量刑之
    餘地；兼衡被告於原審自述高中畢業之智識程度、目前從事
    運輸業，月收入約3、4萬元，已婚，配偶已過世，有2個成
    年子女之生活狀況，暨其犯罪之動機、目的、手段等一切情
    狀，就被告所犯各罪均量處有期徒刑4年6月，並定其應執行
    之刑為有期徒刑7年。經核原判決已就刑法第57條揭示之各
    種量刑條件妥為斟酌，認事用法均無違誤，量刑亦稱允當，
    尚無失輕、過重或違反比例原則、平等原則之情形。
　㈡被告上訴意旨否認對甲 為乘機性交犯行，並以上詞置辯，惟
    查，原審係依憑甲 所為不利被告之指述、證人B男、C女、
    陳靖媄之證述，及甲 與被告間之通訊軟體LINE對話紀錄、
    甲 之性侵害被害者鑑定報告書等證據，參酌被告之供述，
    以為論斷，就被告所辯不可採之理由復加以明白指駁，被告
    上訴意置原判決之論敘於不顧，再為事實上之爭辯，所執上
    開辯解而上訴，並無理由，應予駁回。
據上論結，應依刑事訴訟法第368條，判決如主文。
本案經檢察官簡婉如提起公訴，檢察官葉麗琦到庭執行職務。
中　　華　　民　　國　 111　　年　　7 　　月　　20　　日
                  刑事第九庭    審判長法  官  莊崑山
                                      法  官  惠光霞
                                      法  官  林家聖
以上正本證明與原本無異。
如不服本判決應於收受本判決後20日內向本院提出上訴書狀，其
未敘述上訴理由者，並得於提起上訴後20日內向本院補提理由書
狀（均須按他造當事人之人數附繕本）「切勿逕送上級法院」。
中　　華　　民　　國　　111 　年　　7 　　月　　20　　日
                                      書記官  馬蕙梅
附錄本判決論罪科刑法條：　　
中華民國刑法第225條第1項
對於男女利用其精神、身體障礙、心智缺陷或其他相類之情形，
不能或不知抗拒而為性交者，處3年以上10年以下有期徒刑。